【裁判字號】    88,上,135
【裁判日期】    890712
【裁判案由】    損害賠償
【裁判全文】
臺灣高等法院高雄分院民事判決      八十八年度上字第一三五號
      上訴人即
      被上訴人      北誼興業股份有限公司
      法定代理人    甲○○
      訴訟代理人    侯重信律師
      被上訴人
      即上訴人      乙○○    .
                    丙○○    .
      右二人共同
      訴訟代理人    康進益律師
                    王國論律師
右當事人間損害賠償事件，上訴人對於中華民國八十八年二月十二日臺灣高雄地方法
院八十七年度訴字第一五一二號第一審判決提起上訴，本院判決如左：
      主      文
兩造上訴均駁回。
第二審訴訟費用由兩造各自負擔。
      事      實
甲、上訴人暨被上訴人北誼興業股份有限公司（下稱北誼公司）部分：
壹、上訴聲明：求為判決
  (一)原判決關於上訴人敗訴部分廢棄。
  (二)右廢棄部分被上訴人在第一審之訴及假執行之聲請均駁回。
  (三)第一、二審訴訟費用由被上訴人負擔。
貳、答辯聲明：求為判決
  (一)上訴駁回。
  (二)第二審訴訟費用由上訴人負擔。
  (三)如受不利之判決，願供擔保請准免為假執行。
、陳述：除與原判決書記載相同者，予以引用外，補稱：
一、上訴部分：
  (一)查東良汽車貨運有限公司所有ＪＲ─三二九號氣槽車係於八十七年二月二十七日
    事故發生之日，受台東液化石油氣企業有限公司之指派，由司機朱添進駕駛，自
    台東市前來上訴人所屬林園廠提領液化石油氣，該車駛進灌氣島後由上訴人公司
    之作業員灌氣，詎在灌氣作業當中，朱添進未待灌氣完成，由上訴人公司作業員
    取下灌氣軟管，即擅將氣槽車開走，致扯斷灌氣軟管，造成石油氣外洩，並遇不
    明火花引生大火，消防車灌救一小時之後仍無法撲滅，又逢氣槽車之槽體安全閥
    故障無法自動開啟，以宣洩槽體熱氣，導致槽體爆炸，毀損附近房屋。按東良汽
    車貨運有限公司之氣槽車係受他人指派前來上訴人公司提領石油氣，與上訴人公
    司無僱用關係，亦非客觀上為上訴人公司服勞務，原審認其司機朱添進在客觀上
    為上訴人公司服勞務，並受上訴人公司之監督，可認係上訴人公司之受僱人云云
    ，顯然誤會。
  (二)果被上訴人漁塭於爆炸案發生時，養殖有泰國蝦，亦因前已撈捕或養殖中自然折
    損，所剩無幾；
  1.被上訴人既於夏季放養蝦苗，因氣候穩定，蝦苗成長迅速，五、六個月後即可達
    撈捕上市之體型，迄爆炸案發生之時，已養殖達八、九個月之久，自己撈捕上市
    完畢，參以爆炸案發生之後，上訴人派員至其塭池拍照，並無魚蝦之浮屍，更足
    為證明。
  2.被上訴人雖於原審聲傳證人吳財富作證，證明爆炸案發生當日下午，被上訴人與
    證人曾自岸邊撈起爭扎中之成蝦廿餘尾云云，惟證人吳財富證稱：在岸邊爭扎之
    泰國蝦「數量不多」等詞（見一審卷一二八頁），顯見已撈捕上市或養殖中自然
    折損，已所剩無幾。
  3.被上訴人於發現塭池岸邊有成蝦掙扎，竟未通知上訴人派員會同勘察，違反其善
    於保存證據之一慣作法，而若係蝦屍沈於池底，被上訴人亦宜抽水使蝦屍顯現，
    利於拍照或通知被上訴人甚或會同有關機關勘察存證，以杜爭議，然而被上訴人
    並未採行有利之保全證據措施，所謂其泰國蝦死亡若干云云，自難令相信，充其
    量僅能證明死亡數量如其所提照片顯示之十餘尾而已。
  4.按「當事人主張有利於己之事實者，就其事實有舉證之責任」，且「法院於為判
    決時，應斟酌全辯論意旨及調查證據之結果，依自由心證判斷事實之真偽」，民
    事訴訟法第二百七十七條及第二百二十二條第一項著有明文。本件依據被上訴人
    所提之證據資料，充其量僅能證明其泰國蝦死亡十餘尾，原審竟認定被上訴人二
    人每人之塭池內養有成蝦二萬四千尾，且全部死亡云云，顯然憑空論斷，違反證
    據法則，自無可取。
  (三)被上訴人雖舉證人伍和順證明在爆炸案發生之前，有人來看，一網就十幾斤，並
    稱爆炸發生當日，伊正準備蝦料要養蝦，亦被灼傷云云，惟其係被上訴人之受僱
    人，證詞不免偏頗，所證難令相信。且既有人來看泰國蝦，並已網撈讓來人看貨
    ，顯然雙方有意成交，再參以爆炸發生之後，其塭池並無魚蝦之浮屍，已呈照片
    為證，上訴人主張被上訴人於爆炸前之春節前夕，乘價格高漲之時已撈捕完畢云
    云，顯非無據。至於伍某於爆炸時被灼傷固屬實情，但其受僱管理塭池，於未養
    殖期間仍應看守，經伍某及被上訴人供明，且既已撈捕完畢，伍某仍應準備下季
    養殖，是伍某於塭池被爆炸所波及，非必係準備蝦料養蝦之故。又爆炸案發生之
    後，被上訴人之塭池並無魚蝦之浮屍，若其係沈於池底，被上訴人未放水拍照存
    證，亦反常情，堪證已捕撈完畢，若有亦係漏網之蝦，數量甚微，伍某稱一網就
    是十幾斤云云，顯屬虛假。
二、答辯部分：
  (一)雖農委會水產試驗所函覆鈞院，引據各種不同之文讞資料，說明不同之放養密度
    及其活存率，而原判決採取屏東科技大學之意見，以每分地放養二０、０００尾
    ，活存率％，而計算得每分地成蝦收成金額為20,000×0.3÷20×300＝90,000
    元，在水產試驗所所引之文讞資料中屬於中等，而台灣沿岸污染嚴重，養殖業時
    常血本無歸，紛紛外移大陸或東南亞，為眾所週知，活存率及養殖密度自無法達
    到高值，屏東科技大學之意見書符合實際養殖環境，顯可採信。
  (二)被上訴人雖主張伊養殖四分地，每年花費租金、管理費、電費、蝦苗、飼料等成
    本高達一、一０四、九五０元，原審判准卅六萬元，等於每年虧損約七十萬元，
    果其如此，被上訴人何致連續多年養殖，而指原判決採用屏東科技大學意見書有
    關養殖密度及活存率一節為不當云云，惟被上訴人主張之成本計算，上訴人否認
    之。且據被上訴人之說明，其租用塭池僱人管理，並採取高密度養殖，四分地放
    養高達卅五萬尾等情，顯見不合成本概念，且浪費蝦苗及飼料，何況被上訴人及
    伍某自承一年才養一季，則人地亦未盡其用，其有虧本乃經營不當之故。而台灣
    養殖業者連續多年虧本者大有人在，難謂被上訴人無於虧本之下仍連續多年養殖
    之可能，被上訴人此項主張仍非有理。
  (三)民法第二百十六條第二項固然規定：「依通常情形，或依已定之計劃、設備或其
    他特別情事，可得預期之利益，視為所失利益」。惟所失之利益仍屬損害賠償之
    債，而「損害賠償之債，以有損害之發生及有責任原因之事實，並二者之間有相
    當因果關係為成立要件」，並經最高法院著有判例（三十年上字第一八號），何
    謂相當之因果關係，同院七十六年台上字第一九二號刑事判例闡釋：「所謂相當
    因果關係，係指依經驗法則，綜合行為當時所存在之一切事實，為客觀之事後審
    查，認為在一般情形下，有此環境，有此行為之同一條件，均可發生同一之結果
    者，則該條件即為發生結果之相當條件，行為與結果即有相當之因果關係。反之
    ，若在一般情形下，有此同一條件存在，而依客觀之查，認為不必皆發生此結果
    者，則該條件與結果並不相當，不過為偶然之事實而已，其行為與結果即無相當
    因果關連」等旨。本件爆炸案發生之後，容如被上訴人所主張致其養殖之泰國蝦
    死亡，則被上訴人理當放水以拍攝魚蝦之屍體及因爆炸飛入塭池之鐵皮，並通知
    上訴人會同勘查，以保存證據，此項工作三、二日即能完成，然後被上訴人得進
    行一季之養殖，乃被上訴人非但遲至八十七年四月廿七日才拍照完畢，且此後即
    任其荒廢，而所言之理由或謂：上訴人「延宕養殖泰國蝦之賠償」，或謂：「為
    保留現場情況」，顯非正當之理由，其因此造成之損害與爆炸案之發生顯無相當
    之因果關連，此項所失之利益，即難令上訴人賠償。
乙、上訴人暨被上訴人乙○○、丙○○（下稱上訴人二人）部分
壹、上訴暨答辯聲明：求為判決
  (一)原判決不利於上訴人之部分廢棄。
  (二)被上訴人應再給付上訴人乙○○、丙○○各新台幣貳佰零玖萬元，暨均自民國八
    十七年七月十九日起至清償日止，按年息百分之五計算之利息。
  (三)請求駁回上訴人之上訴。
  (四)第一、二審訴訟費用由被上訴人負擔。
  (五)上訴人願供擔保，請准宣告假執行。
貳、陳述：除與原判決書記載相同者，予以引用外，補稱：
  (一)查被上訴人公司所屬之林園廠，八十七年二月廿七日上午七時四十五分，依被上
    訴人陳述係緣於東良汽車貨運公司司機朱添進，未待灌氣完成，並收起灌氣軟管
    ，即冒然將車開走而扯斷軟管，致石油氣外洩；果真如其所言，被上訴人公司之
    現場工作人員，何以未能注意而加以阻止；且該灌氣現場嚴禁煙火，縱石油氣外
    洩，被上訴人公司現場人員若處理得宜，亦不致造成氣爆而引起火災，是以，被
    上訴人公司顯有嚴重疏失至為灼明。
  (二)上訴人二人確於八十六年六月七日分別向國展蝦苗繁殖場購買泰國蝦苗計三十五
    萬尾，縱台灣沿海水質不佳，氣候多變，養殖不易，蝦苗於養殖過程折損，依養
    殖專家及豐年社出版漁業要覽，一般養殖最少仍有百分之五十之成功比率，爰以
    百分之五十即十七萬五千尾成蝦活存，再以三十尾一台斤，每台斤三００元計算
    (175,000÷30×300＝1,750,000）上訴人二人之損失各超越一百六十五萬元；從
    而上訴人各自得請求被上訴人賠償一百六十五萬元。
  (三)被上訴人提出距離氣爆現場百餘公尺之養殖戶吳水香現場魚蝦浮屍照片，泰國蝦
    亦僅十幾尾，又依死魚之習性係全部浮於水面觀之，浮魚亦不多，是以，是否為
    爆炸後當時所拍照，已令人存疑。泰國蝦死亡大部分均沈於池底，雖少部分會浮
    出水面，然當時炸片四起火池污濁，雖有部分浮蝦亦不易發覺，上訴人及林園工
    業區管理中心吳財富先生當日從岸邊死亡浮蝦撈起即有二十餘尾，業據證人吳財
    富於原審到庭證述無訛，部分送高雄縣家畜疾病防治所檢驗結果，上訴人所養殖
    之泰國蝦並無發現可感染致死之病原，足徵全數死亡均緣於氣爆及停電缺氣所致
    。
  (四)上訴人養殖場固賴電力從事生產，然縱是一時停電或長時間停電，若電線、電盤
    仍完整並未遭破壞毀損，自備之發電機此時必能發揮效力，不因電力公司停電，
    養殖受有影響。惟被上訴人過失造成本件氣爆後，工寮內之電線電盤均遭全部燒
    燬，依最快修護速度也要三天（即七十二小時）以上，才能配套裝修完成順利，
    正常供電打水車，是以，縱有自備發電機，於停電時供給補助電力，然無電線電
    盤亦無從順利供電打水，是上訴人並無與有過失已甚為灼明，被上訴人誤指上訴
    人未自備發電機致遭本件損失，顯係臨訟編構卸責之詞。
  (五)上訴人乙○○、丙○○向林萬教等人租用高雄縣林園鄉○○段三０五七、三０五
    八、三０五九地號及三０五五、三０五六、三０五六─一地號土地挖設魚池在其
    上養殖泰國蝦，為圖方便，於八十四年一月十五日續為訂約時，僅以上訴人乙○
    ○之名義向林萬教等人租用，有雙方所訂立之土地租賃契約書影本乙件可稽，然
    實際該溪州段三０五五、三０五六、三０五六─一地號土地上之魚池係上訴人丙
    ○○養殖，原審已到場勘驗屬實，每年租金六萬元係由丙○○交乙○○後一併繳
    交出租人，是丙○○自得請求被上訴人給付此租金之損害。
  (六)上訴人提出之每季可得預期利益及損失明細表，係指在本件八十七年二月廿七日
    氣爆發生後，未能養殖之每季可得預期之利益及損失，可得預期之利益（即每年
    獲利盈餘），乙○○、丙○○分別為六一五、０００元及六二０、０００元。而
    損失係每人分別再支付租金及管理費一八五、０００元及一八０、０００元，此
    筆損失如有正常養殖，因有養殖收入可以扣除，自不得加入損失，請求賠償。若
    該季停止養殖，則租金及管理費並非飼料或蝦苗等項，有養殖才有支付，而係經
    常性支出，因無養殖蝦收入可抵沖，當然係包括在上訴人損失之內，而一併向被
    上訴人請求。
      理      由
一、本件上訴人乙○○、丙○○起訴主張：八十七年二月二十七日上午八時三十分許
    ，北誼公司林園廠因該公司人為疏失發生氣爆，延燒殃及僅一牆之隔分別在高雄
    縣林園鄉○○段三○五七、三○五八、三○五九地號及三○五五、三○五六、三
    ○五六之一地號土地上，面積均為○．四公頃之上訴人乙○○、丙○○泰國蝦養
    殖場，致養殖場上一切養殖機器設備均遭燒毀殆盡，養殖場電線電纜因燒燬而停
    電，又因上訴人二人養殖場相鄰，共用一電線電盤，養殖場泰國蝦因停電馬達水
    車無從轉動，且當時火勢猛烈，列為管制區，無從進場搶救，致上訴人二人各養
    殖之三十五萬尾成蝦均告死亡，嗣北誼公司已就上訴人二人養殖場機器設備及家
    電用品悉數賠償，惟對泰國蝦部分，竟以鑑定為由一再藉故拖延，致上訴人二人
    養殖場荒蕪，無法繼續第二季之養殖，更造成鉅大之損害，爰依侵權行為之法律
    關係請求北誼公司賠償上訴人二人關於泰國蝦死亡部分之損失各一百六十五萬元
    ，及第二季無從養殖之損害部分各八十萬元等語。
二、上訴人北誼公司則以：北誼公司所屬之林園廠於八十七年二月二十七日上午七時
    四十五分，因東良汽車貨運公司司機朱添進未待灌氣完成，並收起灌氣軟管，即
    冒然將車開走而扯斷軟管，致石油氣外洩，引起火災，又因東良貨運公司氣槽車
    車頂安全閥故障，於槽內溫度高升，氣壓過大時，無法自動開啟以減低槽內壓力
    ，致氣槽車槽體無法承受壓力而發生爆炸，則無論是火災或氣爆，責任均在於司
    機朱添進及東良貨運公司，北誼公司並無可歸責之原因，縱認北誼公司有可歸責
    之原因，然上訴人二人並未舉證證明養殖池中確有養殖泰國蝦，退步言，縱認上
    訴人二人有因爆炸案致生泰國蝦死亡之損害，然據屏東科技大學覆函謂「一般在
    適當的放養密度下（１－２萬／分地）．．．」，意指適當之放養密度每分地最
    多二萬尾，上訴人二人自稱其漁塭之面積各四分地，充其量僅能以放養八萬尾計
    算，又依屏東科技大學之覆函，泰國蝦成蝦養殖存活率約為百分之三十，上訴人
    二人主張存活率百分之百並不確實，且本爆炸案發生之後，上訴人二人於短時間
    之內即可清理漁塭養殖生產，乃上訴人二人任其荒廢，直至原審履勘現場之日為
    止，仍未養殖，其未養殖所生之損害，即與爆炸案無因果關連，上訴人二人請求
    第二季未養殖之損害各八十萬元，顯然無據等語資為抗辯。
三、本件上訴人二人主張八十七年二月二十七日上午北誼公司林園廠發生氣爆，延燒
    殃及僅一牆之隔之上訴人二人養殖場，致養殖場上一切養殖機器設備均遭燒毀殆
    盡之事實，業據上訴人二人提出現場養殖設備、電線電盤等遭燒燬相片、台灣電
    力公司鳳山區營業處停電統計表、北誼公司林園工廠函及上訴人二人損害明細表
    等為證，復為北誼公司所不爭執，自堪信為真實；上訴人二人復主張渠等在養殖
    池中各放養之三十五萬尾泰國蝦，因北誼公司之人為疏失而發生之爆炸案導致停
    電致缺氧死亡，上訴人二人各受有一百六十五萬元之損失，且北誼公司以鑑定為
    由一再藉故拖延賠償，致上訴人二人養殖場無法繼續第二季之養殖，使上訴人二
    人各受有八十萬元之損失之事實，業據其提出上訴人二人損害明細表、陳情書、
    存證信函、調解不成立證明書、收據、高雄縣家畜疾病防治所八七高縣畜防二字
    第九五四號函、高雄縣林園鄉漁會證明書及高雄縣林園鄉公所八七林鄉農字第七
    六二八、七六二九號函、上訴人二人漁池荒蕪相片、現場燒毀剩餘之飼料照片、
    證明書、撈取之浮蝦相片、台灣電力公司收據等為證，惟為北誼公司所否認，經
    查：
（一）按「受僱人因執行職務，不法侵害他人之權利者，由僱用人與行為人連帶負賠
      償責任」，民法第一百八十八條第一項前段定有明文，又按「民法第一百八十
      八條第一項所謂受僱人，並非僅限於僱傭契約所稱之受僱人，凡客觀上被他人
      使用為之服勞務而受其監督者，均為受僱人」，有最高法院五十七年台上字第
      一六六三號判例意旨可資參照。北誼公司雖主張本件火災、氣爆事故之發生，
      責任在於東良汽車貨運公司及司機朱添進，其並無責任云云，然北誼公司亦自
      承當時東良汽車貨運公司司機朱添進在北誼公司林園廠灌氣，惟依上開最高法
      院判例意旨，司機朱添進客觀上為北誼公司服勞務而受其監督，可認係北誼公
      司之受僱人，是依民法第一百八十八條第一項前段之規定，北誼公司自需與其
      受僱人對此侵權行為之受害人連帶負賠償責任。
（二）上訴人二人主張八十七年二月二十七日爆炸發生時，渠等之養殖場內確實有放
      養泰國蝦之事實，業據其提出收據二紙、高雄縣家畜疾病防治所八七高縣畜防
      二字第九五四號函一件、高雄縣林園鄉漁會證明書及高雄縣林園鄉公所八七林
      鄉農字第七六二八、七六二九號函各二件、現場燒毀剩餘之飼料照片、證明書
      一件、撈取之浮蝦相片等為證，並經證人許萬來、吳財富證述明確，應堪信為
      真實。
（三）經原審依職權向國立屏東科技大學函詢泰國蝦養殖之相關問題，國立屏東科技
      大學函覆稱：「一本省高屏地區是泰國蝦主要養殖區，依本地區的水質及氣候
      條件，泰國蝦苗成長至成蝦（上市體型）之時間可分為兩階段：中秋節前後
      放養之蝦苗，因須經過冬季低溫期，故養殖期間需八至九個月才能有上市體型
      之成蝦可陸續出售，冬天過後清明節前後放養的蝦苗因放養後氣溫回升，氣
      候穩定，蝦子成長迅速，此期蝦苗只需五至六個月即有可達上市體型之泰國蝦
      陸續出售。二我們可以在秋季提早放養蝦苗加速成長，於隔年春季提早出售可
      上市體型成蝦，但因冬季泰國蝦易罹患酵母菌感染症（至目前為止，一般小蝦
      較不易罹患），故依然需冒相當大的風險，而在清明節放養的蝦苗，可以以降
      低放養密度來加速成長，縮短養殖期提早上市，但此期放養之蝦苗一般至冬季
      來臨時大都無法完全達上市體型出售完畢，故仍需擔些風險。三泰國蝦殘食性
      強，尤其在中蝦至大蝦期，一般養殖泰國蝦從蝦苗養至寸、中蝦，活存率約百
      分之八十，至成蝦（上市體型）只有約百分之三十的活存率。四泰國蝦亡後大
      部分會沈於池底，少部分會浮於水面，死後約一星期即腐化消失。五池塘水中
      溶氧主要來源為植物性浮游生物的光合作用，一般在適當的放養密度（１－２
      萬／分地）、池底無過多有機物沈積的情況下，白天（八至十八時）停電不大
      打水車應不致於缺死亡，但在晚間將會造成重大死亡，尤其自下半夜起，將在
      短時間內缺氧死亡。六依來函所述之季節與停電時間，以一般的泰國蝦養殖池
      而言，應不致會有缺氧暴斃的疑慮，除非其泰國蝦池中蓄養密度每分地超過千
      台斤，泰國蝦若持續缺氧，死亡率是百分之百，沒有比率之分別。七本省泰國
      蝦成蝦出售的體型，在初春二至四月，因蝦源不足，故約二十尾／台斤左右即
      出售，此時的蝦價亦較高，以今年（八十七年）二至三月的價格而言，每台斤
      塭邊價約為三百元，過了初春五至六月以後，因蝦源充足所以出售體型須達十
      八尾／台斤以上，且價格會快速一路下滑後持穩，以今年為例，價格下滑至二
      ００元／台斤，一直持續至十至十一月左右再攀升至目前的二五０元／台斤左
      右。」此有國立屏東科技大學八十七年十月二十七日八七屏科大殖字第五七二
      五號、八十七年十二月九日八七屏科大農院字第六六四二號函在卷可按。
（四）依國立屏東科技大學函覆之意見，可知「一般在適當的放養密度下，池底無過
      多有機物沉積的情況下，白天（八－十八時）停電不大打水車應不致於缺氧死
      亡，但在晚間將會造成重大死亡，尤其自下半夜起，將在短時間內缺氧死亡，
      且泰國蝦若持續缺氧，死亡率是百分之百，沒有比率之分別」，是以，泰國蝦
      養殖場若間隔二十四小時以上未打水車必將缺氧導致泰國蝦死亡之情已至為明
      灼，而上訴人二人設置於養殖場工寮內之電盤及電線因氣爆火災燒毀導致停電
      持續長達九小時五十二分等情，有台灣電力公司鳳山區營業處停電統計表及現
      場照片附卷可稽，並經原審至現場勘驗屬實，而事發當時火勢猛烈，管制進出
      ，無從進場搶救修護，是上訴人二人養殖場之馬達水車因此停止運轉供氧至少
      達二十四小時之情堪可認定，且上訴人二人主張其養殖場中之泰國蝦於事發當
      時確已長成上市體型（成蝦），於八十七年一月一日至八十七年五月三十一日
      在高雄縣林園區漁會之魚市場並未有交易紀錄，於本件事故中死亡嚴重，經檢
      驗結果並無發現可感染致死之病原等情，亦有收據、高雄縣林園鄉漁會證明書
      及高雄縣林園鄉公所八七林鄉農字第七六二八、七六二九號函、高雄縣家畜疾
      病防治所八七高縣畜防二字第九五四號函、證明書、撈取之浮蝦相片在卷可佐
      ，準此，足徵事發當時上訴人二人養殖場之泰國成蝦之死亡應係緣於本次事故
      之停電缺氧及強力爆炸廢棄物掉落所致。
（五）依國立屏東科技大學函覆之意見，可知「一般適當的放養密度每分地最多二萬
      尾，泰國蝦成蝦養殖存活率約為百分之三十」，又據卷附該大學八十八年七月
      二十日屏科大殖字第三六一五號函稱：「有關存活率，是指目前一般民間養
      殖場所得的數據，並非試驗池生產的數據。一般放養最適密度一─二萬尾＼地
      ，是任何養殖地區都適用，沒有地區的分別。」行政院農業委員會水產試驗所
      八十八年九月六日農水試養字第三八九八號函雖指稱：「依本所東港分所編輯
      的淡水長腳大蝦專輯三十頁所言，每平方公尺放養五─十尾時，其活存率有八
      五─九五％；台灣農家要覽二三六頁所述，每平方公尺放養三五─五０尾的活
      存率約五０％（體重二五─三０公克）；養蝦資料彙集（編者王浚）三四０頁
      所言每平方公尺三．八尾的密度其活存率約七二．八％（體重平均約二一．三
      八公克）。另據國外相關書籍─Giant Prawn Farming（編者：Michael B.New)
      一七五頁所言，每平方公尺放養五尾時，其活存率為三五．二－五二．五％，
      同書的一九一頁，每平方公尺放養二．一─一三．二尾時，其活存率為五一．
      三─九八％。可見養殖泰國蝦的活存率有相當大的差異，其差異主要與現場設
      施及個人的養殖技術好壞有相當大的關係。」核該試驗所提供文獻資料所載數
      值，高低落差很大，而證人許萬來證稱台灣省屏東縣等南部地區一般放養密度
      每分地八萬尾，成蝦活存率百分之五十云云，但與屏東科技大學之意見書及農
      委會水產試驗所所引之文讞資料不符，其高養殖存活率，或為其個人技術經驗
      ，均難遽採，自以屏東科技大學依據一般民間養殖之活存率及一般放養最適密
      度之函覆內容為可採，而上訴人二人自承其漁塭之面積各四分地，則每人適當
      之放養量應係八萬尾，且養殖至成蝦時上訴人每人之養殖場中應各僅餘二萬四
      千尾泰國成蝦，又依國立屏東科技大學函覆之意見，可知「泰國蝦成蝦出售的
      體型，在初春二至四月時，約二十尾／台斤左右即出售，此時的蝦價亦較高，
      以八十七年二至三月的價格而言，每台斤塭邊價約為三百元」，而事發當時係
      八十七年二月二十七日，準此，上訴人二人關於泰國蝦死亡之損失為每人三十
      六萬元（計算式：24000÷20＝1200,1200×300＝36000）。至北誼公司主張上
      訴人二人未自備發電機供停電時發電使用，對於損害之發生或擴大與有過失，
      請核減賠償金額云云，惟查上訴人二人養殖場固賴電力從事生產，然縱是一時
      停電或長時間停電若電線、電盤仍完整並未遭破壞毀損，自備之發電機此時必
      能發揮效力，不因電力公司停電，養殖受有影響。惟北誼公司過失造成本件氣
      爆後工寮內之電線電盤均遭全部燒燬（有台灣電力公司鳳山區營業處停電統計
      表及現場照片附卷可稽，並經原審至現場勘驗屬實，而事發當時火勢猛烈，管
      制進出，無從進場搶救修護，是上訴人二人養殖場，縱有自備發電機，於停電
      時供給補助電力，然無電線電盤亦無從順利供電打水，是上訴人二人並無與有
      過失，北誼公司主張上訴人二人與有過失尚非可採。
（六）關於上訴人二人請求第二季無從養殖之損害部分，上訴人二人固主張北誼公司
      因人為疏失造成氣爆火災後，一再以待鑑估為由延宕養殖泰國蝦之賠償，上訴
      人二人之催促均置若罔聞，造成上訴人二人漁池一片荒蕪，致第二季無法如期
      養殖，依歷年養殖泰國蝦，扣除土地租金、飼料及僱工成本，上訴人二人依通
      常情形、已定之計劃、設備，可得預期利益及損失為每人八十萬元，請求北誼
      公司賠償云云，惟查本件爆炸案發生之後，上訴人二人主張其養殖之泰國蝦死
      亡，則上訴人二人可以拍攝魚蝦之屍體及因爆炸飛入其塭池之鐵皮等，以保存
      證據，此項工作一、二日即能完成，然後上訴人二人得進行下一季之養殖，乃
      上訴人二人非但遲至八十七年四月廿七日才拍照完畢（見起訴狀所附照片），
      且此後即任其荒廢，而所言之理由或謂：北誼公司「延宕養殖泰國蝦之賠償」
      （見起訴狀），或謂「為保留現場情況」（見上訴人二人4.20.上訴理由狀第
      二頁及10.準備書(二)狀第五頁），顯非正當之理由，其因此造成之損害與爆
      炸案之發生顯無相當之因果關連，上訴人二人此項所謂可得預期利益及損失，
      即難令上訴人賠償，上訴人二人此部分之請求為無理由。
四、綜上所述，上訴人二人關於泰國蝦死亡之損失部分得向上訴人北誼公司請求賠償
    ，從而，上訴人二人依據侵權行為之法律關係請求上訴人北誼公司應給付上訴人
    乙○○、丙○○各三十六萬元，及均自八十七年七月十九日起至清償日止按年息
    百分之五計算之利息，為有理由，應予准許，其逾此金額之請求，即非有據，原
    審就上訴人二人就上述勝訴部分，為上訴人北誼公司敗訴之判決核無不合，兩造
    各就其敗訴部分上訴，指摘原判決該部分不當，求予廢棄均無理由，應予駁回，
    至於上訴人二人（乙○○、丙○○）第二季無從養殖，請求上訴人北誼公司賠償
    損失部分，因無理由，原審為上訴人二人敗訴之判決，尚無違誤，上訴人二人上
    訴論旨求予廢棄為無理由，應予駁回。
五、據上論結，本件上訴為無理由，依民事訴訟法第四百四十九條第一項、第七十八
    條，判決如主文。
中      華      民      國    八十九    年      七      月     十二     日
                                      臺灣高等法院高雄分院民事第三庭
~B1審判長法官  王憲義
~B2法      官  賴玉山
~B3法      官  張明振
右為正本係照原本作成。
上訴人乙○○、丙○○如對本判決上訴，須於判決送達後二十日內向本院提出上訴狀
，其未表明上訴理由者，應於上訴後二十日內向本院提出上訴理由書。
上訴人北誼公司不得上訴。
中      華      民      國    八十九    年      七      月     十四     日
~B法院書記官  梁美姿
                                                                        Ｄ


司法院資訊處製作；財團法人民間司法改革基金會備份。
